【裁判字號】    97,重訴,271
【裁判日期】    980506
【裁判案由】    返還土地等
【裁判全文】
臺灣桃園地方法院民事判決              97年度重訴字第271號
原      告  台灣省石門農田水利會
法定代理人  甲○○
訴訟代理人  卓聖圍  律師
被      告  丙○○
            乙○○原名藍黃璋.
上列當事人間請求返還土地等事件，本院於民國98年4 月17日言
詞辯論終結，判決如下：
    主  文
被告丙○○應將坐落於桃園縣楊梅鎮○○○段埔心小段三三之二
三三四地號土地上，如附圖所示編號Ａ部分（面積五五平方公尺
）土地之地上物拆除，將所坐落之土地返還原告。
被告乙○○應將坐落桃園縣楊梅鎮○○○段埔心小段三三之二三
三二地號土地上，如附圖所示編號Ｂ部分（面積七九平方公尺）
土地之地上物拆除，將所坐落之土地返還原告。
被告丙○○應給付原告新台幣伍萬捌仟參佰零貳元，及自民國九
十七年九月一日起至返還前項土地止，按月給付原告新臺幣壹仟
零壹拾壹元。
被告乙○○應給付原告新台幣壹拾萬零捌佰壹拾伍元，及自民國
九十七年九月一日起至返還前項土地止，按月給付原告新臺幣壹
仟柒佰玖拾伍元。
原告其餘之訴駁回。
訴訟費用由被告丙○○負擔百分之四十；被告乙○○負擔百分之
五十，餘由原告負擔。
本判決第一項於原告分別以新台幣肆拾肆萬捌仟元、陸拾陸萬貳
仟元，為被告丙○○、乙○○供擔保後，得假執行。
原告其餘假執行之聲請駁回。
    事實與理由
壹、程序事項；
一、按訴狀送達後，原告不得將原訴變更或追加他訴，但請求之
    基礎事實同一者、擴張或減縮應受判決事項之聲明者，不在
    此限，民事訴訟法第255 條第1 項第2 款、第3 款定有明文
    。
二、查本件原告起訴時聲明：(一)被告丙○○應將坐落桃園縣楊梅
    鎮○○○段埔心小段33-2334 地號土地內如附圖所示Ａ部分
    面積60平方公尺之地上物拆除，將土地交還原告。並應給付
    原告130,728 元及自民國97年9 月1 日起至返還土地之日止
    ，按月給付原告2,425 元。(二)被告乙○○應將坐落桃園縣楊
    梅鎮○○○段埔心小段33-2332 地號土地內如附圖所示Ｂ部
    分面積65平方公尺、同段33-2338 地號土地內如附圖所示Ｂ
    1 部分面積50平方公尺之地上物拆除，將土地交還原告。並
    應給付原告250,556 元及自民國97年9 月1 日起至返還土地
    之日止，按月給付原告4,647 元。(三)原告願供擔保，請准宣
    告假執行。嗣於本院審理中依桃園縣楊梅地政事務所人員複
    丈測量結果，更正其聲明如為：(一)被告丙○○應將坐落桃園
    縣楊梅鎮○○○段埔心小段33-2334 地號土地內如附圖所示
    Ａ部分面積55平方公尺之地上物拆除，將土地交還原告。並
    應給付原告117,859 元及自民國97 年9月1 日起至返還土地
    之日止，按月給付原告2,222 元。(二)被告乙○○應將坐落桃
    園縣楊梅鎮○○○段埔心小段33-2332 地號土地內如附圖所
    示Ｂ部分面積79平方公尺之地上物拆除，將土地交還原告。
    並應給付原告169,290 元及自民國97年9 月1 日起至返還土
    地之日止，按月給付原告3,192 元。(三)願供擔保，請准宣告
    假執行，核其所為更正僅係減縮應受判決事項之聲明，揆諸
    前開規定，應予准許，合先敘明。
二、被告丙○○、乙○○經合法通知，未於最後言詞辯論期日到
    場，核無民事訴訟法第386 條各款所列情形，爰依原告之聲
    請，由其一造辯論判決。
貳、實體事項：
一、原告起訴主張：
(一)、緣坐落桃園縣楊梅鎮○○○段埔心小段第33-2334 、33-233
    2 地號土地（以下分別簡稱系爭第2334、系爭2332地號土地
    ）為原告所有，被告丙○○、乙○○自92年起即分別占用前
    開土地之事實，經本院於97年12月4 日會同桃園縣楊梅地政
    事務所人員履勘屬實，有勘驗筆錄、桃園縣楊梅地政事務所
    土地複丈成果圖1 件可憑。原告向被告請求返還土地，被告
    竟置之不理。按所有人對於無權占有或侵奪其所有物者，得
    請求返還之，對於妨害其所有權者，得請求除去之，有妨害
    所有權之虞者，得請求防止之，民法第767 條定有明文。本
    件被告並無合法權源占用前開土地，原告自得請求被告拆除
    前開土地之地上物，將土地返還原告。又無權占有他人之土
    地，可能獲得相當於租金之利益為社會之通常觀念（最高法
    院61年台上字1695號判決參照）。被告無合法權源，不付任
    何代價而使用原告所有之土地，顯有消極減免其應支付使用
    土地代價之利益，被告受有利益使原告受有損害，原告自得
    依不當得利法律關係，請求如訴之聲明所示之金額。並自97
    年9 月1 日起至返還土地之止，按月給付原告相當於租金之
    不當得利，爰依申報地價10﹪計算相當於租金之不當得利。
    為此，爰依民法第767 條、第179 條、土地法第97條第1 項
    、第105 條等相關規定，提起本件訴訟。請求被告拆除前開
    土地之地上物，將土地返還原告；並請求被告給付各如下述
    聲明所示之款項，及自原告起訴日起至各被告返還土地日止
    ，按月給付原告相當於租金之不當得利。
(二)、聲明：
  1.被告丙○○應將坐落桃園縣楊梅鎮○○○段埔心小段33-233
    4 地號土地內如附圖所示Ａ部分面積55平方公尺之地上物拆
    除，將土地交還原告。並應給付原告117,859 元及自民國97
    年9 月1 日起至返還土地之日止，按月給付原告2,222 元。
  2.被告乙○○應將坐落桃園縣楊梅鎮○○○段埔心小段33-233
    2 地號土地內如附圖所示Ｂ部分面積79平方公尺之地上物拆
    除，將土地交還原告。並應給付原告169,290 元及自民國97
    年9 月1 日起至返還土地之日止，按月給付原告3,192 元。
  3.願供擔保，請准宣告假執行
二、被告抗辯：
(一)、被告丙○○未於最後言詞辯論期日到庭，然據其先前所為陳
    述則以：伊對於自己占用原告土地之事實並不爭執，但對於
    占用被告土地之面積有意見，2000年原告測量認為伊實際占
    用坪數為48平方公尺，97年重測時亦認為占用面積不到60平
    方公尺。
(二)、被告乙○○未於最後言詞辯論期日到庭，然據其先前所為陳
    述則以：願意與原告協商。
三、本件兩造於不爭執事項：
(一)、系爭第33-2334 、33-2332 地號土地為原告所有，被告丙○
    ○、乙○○自92年起即分別占用前開土地如附圖所示Ａ、Ｂ
    部分。
(二)、本院於97年12月4 日會同桃園縣楊梅地政事務所人員履勘現
    場所製作之勘驗筆錄及桃園縣楊梅地政事務所製作之土地複
    丈成果圖。依前開測量結果，被告丙○○占用附圖所示Ａ部
    分土地面積為55平方公尺；被告乙○○占用附圖Ｂ部分土地
    面積為79平方公尺。
四、本院判斷：
(一)、原告主張伊為系爭第2334、2332地號土地之所有權人，被告
    丙○○、乙○○自92年間起，即分別在前開土地上如附圖所
    示Ａ、Ｂ部分建築房屋而無權占有前開土地之事實，為兩造
    所不爭執，且有原告所提土地登記謄本、現場照片等為證，
    本院於97年12月4 日會同桃園縣楊梅地政事務所人員至現場
    勘驗製有勘驗筆錄（見本院卷第58頁至第61頁），且囑託該
    地政事務所人員測量並製作土地複丈成果圖（如附圖），堪
    信為真實。
(二)、按所有人對於無權占有或侵奪其所有物者，得請求返還之；
    對於妨害其所有權者，得請求除去之；有妨害其所有權之虞
    者，得請求防止之，民法第767 條定有明文。原告基於民法
    第767 條之規定，訴請被告2 人拆除坐落系爭第2334、2332
    地號土地上如附圖Ａ、Ｂ部分所示之地上物，並返還上開土
    地予原告，為有理由，應予准許。
(三)、原告得請求被告給付相當於租金之損害金：
(1)、按無法律上之原因而受利益，致他人受損害者，應返還其利
    益，民法第179 條前段定有明文。依不當得利之法則請求返
    還不當得利，以無法律上之原因而受利益，致他人受有損害
    為其要件，故其得請求返還之範圍，應以對方所受之利益為
    度，非以請求人所受損害若干為準。又無權占有他人土地，
    可獲致相當於租金之利益為社會通常之觀念，亦有最高法院
    61年度台上字第1695號判例意旨可資參照。
(2)、查本院97年12月4 日履堪現場囑桃園縣楊梅地政事務所測量
    時，測得被告丙○○、乙○○就系爭土地占用之面積分別為
    55平方公尺、79平方公尺，原告主張被告等自92年起即有占
    用之事實，復為被告所不爭執，是被告2 人自獲有相當於租
    金之利益，則原告依不當得利法律關係請求被告2 人返還自
    前開時間起之相當租金之利益，為有理由。
(3)、至於相當於租金利益之計算標準，應參酌土地法第105 條、
    第97條第1 項之規定予以計算，即以不超過土地及其建築物
    總價額年息10% 為限；而所謂土地申報總價額係指法定地價
    而言，則為土地法施行法第25條所明定。依土地法第148 條
    規定，土地所有權依土地法所申之地價即為法定地價；在平
    均地權條例施行區域，係指土地所權人於地政機關舉辦規定
    地價或重新規定地價時，於公告申報地期間內自行申報之地
    價而言，平均地權條例第16條亦有明文。
(4)、查系爭第2334、2332地號土地自92年至97年8 月31日之間之
    申報地價分別如附表一、二所示，有土地登記第二類謄本3
    紙附卷可稽（見本院卷第11、12、25頁）。又系爭第2334、
    2332地號土地均為水利用地，而被告丙○○占用系爭第2334
    地號土地之房屋門牌號碼為桃園縣楊梅鎮○○街56巷3 號，
    該房屋結構為1 層樓磚造、瓦片屋頂，位於桃園縣楊梅鎮○
    ○街56巷內，巷道寬度為2 米3 ，前開房屋位於巷尾最後一
    間，房屋內有2 房1 廳及1 廚房1 衛浴，自入門處到客廳外
    並有1 庭院。被告乙○○占用系爭地2332地號土地之房屋門
    牌號碼為桃園縣楊梅鎮○○街56巷4-1 號，該房屋結構為1
    層樓磚造、瓦片屋頂。面臨桃園縣楊梅鎮○○街56巷與桃園
    縣楊梅鎮○○街，內有3 房1 廳、1 廚房1 衛浴，入門處至
    客廳之間有堆放雜物之空間等節，有本院勘驗筆錄暨原告所
    提出之現場照片可參（見本院卷第58頁至第61頁及第66頁至
    第69頁）。本院審酌上情後，認被告丙○○、乙○○就前開
    部分使用，受有相當於租金之利益，致原告受有損害之金額
    ，應分別以系爭土地申報地價年息5 ﹪、6 ﹪為適當。則依
    此標準計算，原告依不當得利法律關係，得請求被告2 人返
    還自92年9 月1 日起至返還如附圖所示Ａ、Ｂ部分土地時止
    ，分別按月給付原告如附表一、二所示之賠償金，即有理由
    ，應予准許；逾此部分之請求，即屬無據，不應准許。
五、綜上所述，原告本於所有權，請求被告將系土地如附圖Ａ、
    Ｂ部分所示地上物拆除，將該部分土地返還原告，並依不當
    得利之法律關係請求被告給付如主文第3 項、第4 項所示之
    款項為有理由，應予准許，逾此部分之請求即無理由，不應
    准許。
六、本判決原告陳明願供擔保，請准宣告假執行。關於原告勝訴
    部分，經核均無不合，爰各酌定如主文所示之擔保金，併予
    准許。至原告敗訴部分，其假執行之聲請，已失所依附，應
    併駁回之。
七、本件事證已臻明確，兩造其餘攻擊防禦方法及舉證，核於判
    決之基礎及結果無影響，毋庸一一論列，附此敘明。
八、結論：原告之訴為一部有理由，一部無理由，依民事訴訟法
    第385條第1項、第79條、第390 條第2 項，判決如主文。
中    華    民    國    98    年    5     月    6     日
                  民事第庭  法  官   卓立婷
附表一：丙○○佔用系爭33-2334 地號土地部分
┌──┬─────┬──┬──────────────┬───────────────┐
│編號│  地號    │面積│期                   間     │ 按申報總地價計算不當得利數額 │
├──┼─────┼──┼──────────────┼───────────────┤
│1   │33-1160   │55  │92年9月1日至92年12月31日    │55×4300×0.05÷12×4 ＝3942  │
├──┼─────┼──┼──────────────┼───────────────┤
│2   │33-1160   │55  │93年1月1日至93年12月31日    │55×3971.2×0.05＝10921       │
├──┼─────┼──┼──────────────┼───────────────┤
│3   │33-1160   │55  │94年1月1日至94年12月31日    │55×3971.2×0.05＝10921       │
├──┼─────┼──┼──────────────┼───────────────┤
│4   │33-1160   │55  │95年1月1日至95年12月31日    │55×3971.2×0.05＝10921       │
├──┼─────┼──┼──────────────┼───────────────┤
│5   │33-1160   │55  │96年1月1日至96年12月31日    │55×4849.5×0.05＝13336       │
├──┼─────┼──┼──────────────┼───────────────┤
│6   │33-2334 （│55  │97年1 月1 日至97年2 月21日  │55×4849.5×0.05÷12×1.7 ＝  │
│    │於97年2月2│    │                            │1889                          │
│    │1日分割自3│    ├──────────────┼───────────────┤
│    │3-1160    │    │97年2 月22日至97年8 月31日  │55×4413.8×0.05÷12×6.3 ＝  │
│    │          │    │                            │6372                          │
│    │          │    │                            │                              │
├──┴─────┴──┴──────────────┴───────────────┤
│註1：5年合計58,302元。                                                              │
│註2：自民國97年9 月1 日起至返還土地之日止，按月應給付1,011 元（即55×4413.8×0.05÷1│
│     2＝1,011元）                                                                   │
│                                                                                    │
└──────────────────────────────────────────┘
附表二：乙○○佔用系爭33-2332 地號土地部分
┌──┬─────┬──┬──────────────┬───────────────┐
│編號│  地號    │面積│期                   間     │ 按申報總地價計算不當得利數額 │
├──┼─────┼──┼──────────────┼───────────────┤
│1   │33-1160   │79  │92年9月1日至92年12月31日    │79×4300×0.06÷12×4 ＝6794  │
├──┼─────┼──┼──────────────┼───────────────┤
│2   │33-1160   │79  │93年1月1日至93年12月31日    │79×3971.2×0.06＝ 18823      │
├──┼─────┼──┼──────────────┼───────────────┤
│3   │33-1160   │79  │94年1月1日至94年12月31日    │79×3971.2×0.06＝18823       │
├──┼─────┼──┼──────────────┼───────────────┤
│4   │33-1160   │79  │95年1月1日至95年12月31日    │79×3971.2×0.06＝18823       │
├──┼─────┼──┼──────────────┼───────────────┤
│5   │33-1160   │79  │96年1月1日至96年12月31日    │79×4849.5×0.06＝22987       │
├──┼─────┼──┼──────────────┼───────────────┤
│6   │33-2332 （│79  │97年1 月1 日至97年2 月21日  │79×4849.5×0.06÷12×1.7 ＝  │
│    │於97年2 月│    │                            │3256                          │
│    │          │    │                            │                              │
│    │21日分割自│    ├──────────────┼───────────────┤
│    │33-1160   │    │97年2 月22日至97年8 月31日  │79×4544.5×0.06÷12×6.3 ＝  │
│    │          │    │                            │11309                         │
│    │          │    │                            │                              │
├──┴─────┴──┴──────────────┴───────────────┤
│註1：5年合計100,815元                                                               │
│註2：自民國97年9 月1 日起至返還土地之日止，按月應給付1,795（即 79×4544.5×0.06÷12 │
│     ＝1,795元）                                                                    │
└──────────────────────────────────────────┘
以上正本係照原本作成。
如對本判決上訴，須於判決送達後20日內向本院提出上訴狀。
中    華    民    國    98    年    5     月    7     日
                                    書記官   黃進傑


司法院資訊處製作；財團法人民間司法改革基金會備份。
